臺灣高等法院民事判決　　　　　　　 95年度上更(一)字第156號
上　訴　人　亞洲奇基綜合計劃股份有限公司
法定代理人　甲○○
訴訟代理人　何榮源律師
被 上訴 人　台灣銀行股份有限公司中崙分公司
法定代理人　乙○○
訴訟代理人　謝心味律師
上列當事人間請求更正退票理由事件，上訴人對於中華民國93年
２月12日台灣台北地方法院92年度訴字第3787號第一審判決提起
上訴，並為訴之追加，經最高法院發回更審，本院於96年1月2日
言詞辯論終結，判決如下：
    主  文
上訴及追加之訴均駁回。
第二審（含追加之訴）及發回前第三審訴訟費用由上訴人負擔。
    事實及理由
一、程序方面：按訴之變更或追加，非經他造同意，不得為之。
    但「請求之基礎事實同一」、「擴張或減縮應受判決事項之
    聲明」，不在此限，民事訴訟法第446條第1項、第255條第1
    項第2、3款定有明文。經查，本件上訴人起訴原聲明：被告
    （即被上訴人）應就由原告（即上訴人）簽發如附表所示支
    票（下稱系爭支票）之退票理由，向財團法人台灣票據交換
    業務發展基金會台灣票據交換所（下稱票據交換所）辦理，
    由「存款不足」更正為「記名票據禁止背書轉讓經轉讓」或
    「更改處未經發票人照原留印鑑簽章」。於提起上訴時，於
    本院前審變更聲明為：被上訴人應就系爭支票之退票理由，
    向票據交換所辦理，由「存款不足」更正為「記名票據禁止
    背書轉讓經轉讓」及「更改處未經發票人照原留印鑑簽章」
    。就聲明中之「或」變更為「及」，自屬擴張追加應受判決
    事項之聲明。又上訴人起訴時係依侵權行為損害賠償之法律
    關係為請求，於本院前審則追加依兩造間支票存款往來契約
    之法律關係為請求，經核均係本於被上訴人得否將系爭支票
    退票理由記載為「存款不足」之同一基礎事實為請求，本諸
    前開規定，亦應准許。
二、上訴人主張略以：其簽發如附表所示系爭支票，並指明受款
    人為訴外人吳明秀，且載明「禁止背書轉讓」及於其上加蓋
    上訴人（當時）法定代理人王宗立之印鑑章，該印鑑章實非
    上訴人為塗銷「禁止背書轉讓」之記載所蓋。惟嗣吳明秀因
    恐上訴人不付款，竟勾串訴外人陳碧華將系爭支票上「禁止
    背書轉讓」文字及其上王宗立之印文塗銷，再背書轉讓由陳
    碧華存入其帳戶內提示。按前開塗銷既非上訴人所為，即不
    生塗銷效力，陳碧華因背書轉讓取得系爭支票，自不生票據
    法上背書轉讓之效力，而不得對上訴人行使票據上之權利。
    又被上訴人既與上訴人簽訂有償委託付款契約，即系爭支票
    存款往來契約，自應盡善良管理人義務，審核陳碧華有無受
    領權限及填寫正確之退票理由。按前開「禁止背書轉讓」記
    載之塗銷既未加蓋上訴人印鑑章，形式上明顯可辨認不生塗
    銷之效力，縱認肉眼無法判別，被上訴人亦可以科學方法檢
    驗或向上訴人查詢，或逕依票據法第16條第１項後段規定推
    定上訴人係簽名在塗銷前，依塗銷前之文義負責，依「票據
    交換作業處理程序」（下稱系爭處理程序）第13條第１項第
    14款以「記名票據禁止背書轉讓經轉讓」，或同條項第18款
    「更改處未經發票人照原留印鑑簽章」為由，予以退票。惟
    竟以同條項第１款「存款不足」為退票理由，並送交票據交
    換所列檔註記，實有違系爭契約約定。又即使系爭支票係經
    台灣中小企業銀行（下稱台灣企銀）提出交換，不論台灣企
    銀有無為形式上審查，仍不能據此免除或減輕被上訴人之審
    查責任。爰依民法第184條第1項前段規定及系爭契約約定請
    求被上訴人辦理更正退票理由等語。於原審聲明：被上訴人
    應將系爭支票之退票理由，向票據交換所辦理，由「存款不
    足」更正為「記名票據禁止背書轉讓經轉讓」或「更改處未
    經發票人照原留印鑑簽章」（原審判決上訴人敗訴，上訴人
    不服提起上訴，並於本院擴張上訴聲明）。爰上訴聲明：(一)
    原判決廢棄。(二)被上訴人應就由上訴人簽發系爭支票之退票
    理由，向票據交換所辦理，由「存款不足」更正為「記名票
    據禁止背書轉讓經轉讓」及「更改處未經發票人照原留印鑑
    簽章」。(三)第一、二、三審訴訟費用由被上訴人負擔。
三、被上訴人則以：按依一般銀行作業慣例，發票人為禁止背書
    轉讓記載時無需於該文句上簽名或蓋章，故上訴人當時法定
    代理人王宗立實非因記載禁止背書轉讓文句而於其上蓋章。
    又系爭支票之禁止背書轉讓記載業經劃２橫線，並有上訴人
    當時法定代理人王宗立於其上蓋章，故被上訴人依系爭支票
    外觀為形式上審查認定系爭支票已生塗銷禁止背書轉讓文句
    之效力，實與社會觀念、交易慣例及經驗法則相符。況參酌
    上訴人開立予訴外人大世界不動產顧問有限公司等禁止背書
    轉讓之支票，亦均無在「禁止背書轉讓」文句上蓋章，足見
    上訴人發票時並無在「禁止背書轉讓」文句上蓋負責人章或
    公司章之慣例。又銀行審查票據時，就劃線塗銷之禁止背書
    轉讓支票僅須依外觀原則、有效解釋原則為形式上審查，無
    需查明蓋章及塗銷之先後順序。再者，系爭支票為台灣企銀
    復興分行、大安分行收受後提出票據交換，其等認定陳碧華
    已依背書連續取得票據權利，符合票據交換作業處理程序，
    始對被上訴人提出票據交換。被上訴人收受後審查認定禁止
    背書轉讓已生塗銷之效力，陳碧華依背書連續已取得系爭支
    票權利，惟因上訴人存款不足，始以此為退票理由，已屬盡
    善良管理人注意義務，被上訴人於退票理由單載明退票理由
    為「存款不足」，既無過失，復未侵害上訴人權利等語，資
    為抗辯。爰答辯聲明：(一)上訴及追加之訴均駁回。(二)第一、
    二審及發回更審前之第三審訴訟費用由上訴人負擔。
四、兩造不爭執之事實：
  (一)上訴人簽發系爭支票２紙，載明受款人吳明秀及禁止背書轉
    讓之文句，在禁止背書轉讓文句上有「＝」線條從中畫過，
    且有發票人即上訴人當時法定代理人王宗立印鑑章之印文。
  (二)上訴人有於89年５月30日與被上訴人銀行簽訂委託付款契約
    ，開設000000000號甲存帳戶領用支票使用。
  (三)吳明秀執有上開支票後於其上背書，嗣由訴外人陳碧華將系
    爭附表編號１支票委由台灣中小企業銀行復興分行、附表編
    號２支票委由大安分行提示，轉委由被上訴人銀行兌現存入
    帳戶內。經被上訴人以上訴人存款不足為理由而退票，並送
    交票據交換所列檔註記。
  (四)附表支票正面記載「禁止背書轉讓」文句，無須加蓋發票人
    印章，即生禁止背書之效力。
五、本件兩造爭執要點為：被上訴人即系爭支票付款人是否盡審
    查系爭支票已否塗銷「禁止背書轉讓」之注意義務？有無過
    失？有否未盡善良管理人注意義務？茲就兩造爭點分述如下
    ：
  (一)按「當事人主張有利於己之事實者，就其事實有舉證之責任
    。」民事訴訟法第277條前段定有明文 。「民事訴訟如係由
    原告主張權利者，應先由原告負舉證之責，若原告先不能舉
    證，以證實自己主張之事實為真實，則被告就其抗辯事實即
    令不能舉證，或其所舉證據尚有疵累，亦應駁回原告之請求
    。」有最高法院17年上字第917號判例意旨可考。
  (二)次按票據法第144條準用第30條第2項規定，記名支票發票人
    有禁止轉讓之記載者，不得轉讓。又依系爭處理程序第13條
    規定：「提示之票據有下列情事之１者，付款之金融業者應
    填具退票理由單辦理退票：存款不足．．．。記名票據
    禁止背書轉讓經轉讓．．．。更改處未經發票人照原留印
    鑑簽章。」，則金融業者僅負有就同條項所規定之各種情事
    ，為形式上審查之注意義務，故付款銀行收受支票時，其審
    查重點著重於發票人印鑑是否與印鑑卡相符以及其他形式上
    可審查事項，方能有效促進支票流通性。至於相關「禁止背
    書轉讓」遭塗銷，只須作形式審查。
  (三)再按「票據正面記載禁止背書轉讓，該記載如依社會觀念足
    認由發票人於發票時為之者，亦發生禁止背書轉讓之效力。
    本院68年台上字第3779號判例未明示發票人在票面記載禁止
    背書轉讓時應行簽章始生效力。本院75年５月20日決定係指
    社會觀念無從認定由發票人為之者而言，原決定應予補充。
    」「在票據上記載禁止背書轉讓者，必由為此記載之債務人
    簽名，始生禁止背書轉讓之效力，此觀票據法第30條第２項
    及第3項規定即明（依同法第144條規定準用於支票）。發票
    人之記載禁止背書轉讓，乃發票人得記載事項之一，若在票
    面為之，固無庸於該文句之緊接處簽章或蓋章，其在發票人
    欄上簽章之效力當然及之，惟塗銷「禁止背書轉讓」之記載
    ，祗須發票人依票據法第11條第３項規定於其塗銷處簽名或
    蓋章，即發生塗銷之效力。..... 故發票人於發票時記載「
    禁止背書轉讓」於票面，在發票人欄上簽章，固發生禁止背
    書轉讓之效力，但於「禁止背書轉讓」之文句處劃「＝」蓋
    有發票人之印章，依社會觀念，足認其塗銷「禁止背書轉讓
    」之記載係發票人所為，自發生塗銷「禁止背書轉讓」之效
    力。」（最高法院77年12月27日第23次民事庭會議決議、93
    年度台簡上字第15號判決意旨參照）。
  (四)查上訴人簽發系爭支票２紙，載明受款人吳明秀後，吳明秀
    執有上開支票後於其上背書，由訴外人陳碧華將系爭附表編
    號1支票委由台灣中小企業銀行復興分行、附表編號2支票委
    由大安分行提示，請求被上訴人銀行兌現後存入其帳戶內，
    當時系爭支票已載明禁止背書轉讓之文字，且在禁止背書轉
    讓文句上有以線條「＝」從中畫過，加蓋發票人即上訴人當
    時法定代理人王宗立印鑑章之印文，為兩造所不爭執。被上
    訴人為系爭支票之付款人，自僅應依系爭處理程序第13條第
    1 項所規定各種情事作形式上之審查。本件被上訴人認定發
    票人即上訴人於票面上記載禁止背書轉讓文字，係於原發票
    印文之下緊接為之外，基於禁止背書轉讓之記載係發票人避
    免與第３人發生票據關係及為票據抗辯之事由，是如票面上
    有禁止背書轉讓記載，縱使禁止背書轉讓文句上並無發票人
    之簽章或蓋章，亦可認定係發票人於發票時所為。因中華民
    國銀行同業公體全國聯合會83年1月22日全1字第0155號曾函
    依據司法院釋示，表明發票人於票據正面『禁止背書轉讓』
    記載而未簽名或蓋章，是否為發票人所為，應由付款銀行本
    於社會觀念加以認定，非可一概而論。從而，本件被上訴人
    依一般銀行作業慣例，認定上訴人於系爭支票禁止背書轉讓
    文句上之蓋章，並非為表彰禁止背書轉讓之記載，而係為表
    明其自行劃橫線塗銷禁止背書轉讓，並無違何社會觀念及經
    驗法則。
  (五)復查上訴人曾開立予第３人大世界不動產顧問有限公司、世
    台管理顧問股份有限公司、孫德宗，禁止背書轉讓之支票，
    均未於「禁止背書轉讓」文句上蓋章，有支票附卷可考（見
    外放證物２），即明被上訴人於票面記載禁止背書轉讓，並
    未於「禁止背書轉讓」文句上加蓋其負責人章或公司章之慣
    例，亦為上訴人開立禁止背書轉讓支票之方式，於銀行實務
    上仍生禁止背書轉讓之效力。俱見被上訴人所謂須併蓋章始
    生禁止背書轉讓效力之抗辯，尚屬無據。
  (六)又銀行審查劃線塗銷禁止背書轉讓支票，應依外觀原則、有
    效解釋原則為形式上之審查（ 最高法院93年度台抗字第733
    號裁定意旨參照），倘上訴人所辯，須由銀行審查先劃「＝
    」橫線後蓋章始發生塗銷禁止背書轉讓之效力，反之先蓋章
    後畫線不生塗銷禁止背書轉讓之效力云云，顯將發票人個人
    使用支票行為之習慣或模式，強加銀行加以分別認定，增加
    銀行經營風險，與票據當事人間之紛爭，與票據法在於助長
    票據流通、保護交易安全之立法意旨相違，則銀行兌現支票
    與否，並無需查明蓋章及畫線先後順序之必要。系爭支票既
    是由台灣企銀復興分行、大安分行受理後提出票據交換，是
    應係認定已由第３人陳碧華依背書連續取得票據權利，符合
    票據交換作業處理程序而提出票據交換。被上訴人收受後審
    查系爭支票時，系爭支票禁止背書轉讓文句業經遭蓋章畫線
    塗銷，依票據外觀解釋原則、有效解釋原則，形式上審查認
    定畫「＝」橫線已塗銷禁止背書轉讓之記載，揆諸票據交換
    所復函稱：「發票人記載『禁止背書轉讓』之記名票據，經
    轉讓並提示時，不論存款是否足敷支付票款，應以『記名票
    據禁止背書轉讓經轉讓』理由辦理退票；如發票人所作『禁
    止背書轉讓』經發票人取銷者，經提示時，該票據不論有無
    轉讓，如存戶帳上不敷支付該票據票款者，應以『存款不足
    』理由辦理退票」，此有票據交換所92年12月17日以台票總
    字第0920008330號函在卷可稽（見原審卷第78頁）。本件禁
    止背書轉讓已經合法塗銷而生塗銷之效力，陳碧華依背書連
    續已取得系爭支票票據權利，因上訴人存款不足，被上訴人
    乃以此為退票理由，自已符合票據交換作業處理程序之規定
    。從而，被上訴人處理過程並無任何故意、過失或未盡善良
    管理人注意義務可言。上訴人雖以其與凱歌公司間簽發支票
    之原因關係及與訴外人陳碧華間之各訴訟，主張系爭支票之
    禁止背書轉讓非上訴人塗銷，不生塗銷效力云云。惟查上述
    係上訴人與第三人間之訴訟，不得以事後實質調查之結果或
    證人之陳述，強加被上訴人收受系爭支票為形式審查時亦應
    盡相同義務之程度，故仍無法資為有利上訴人之認定，併予
    敘明。
  (七)從而，被上訴人已盡審查系爭支票塗銷「禁止背書轉讓」之
    注意義務，上訴人無從證明被上訴人有故意、過失或有未盡
    善良管理人注意義務，其依據侵權行為或票據契約之法律關
    係，訴請被上訴人更正退票理由，尚非可採。
六、綜上所述，上訴人主張為不足採，被上訴人抗辯尚屬可信。
    是則上訴人於原審基於侵權行為損害賠償，並於本院追加依
    據票據契約之法律關係，請求被上訴人依系爭處理程序第13
    條第１項第14款、第18款規定辦理更正退票理由，洵屬無據
    。從而，上訴人請求被上訴人以「更改處未經發票人照原留
    印鑑簽章」及「記名票據禁止背書轉讓經轉讓」辦理退票理
    由部分，為無理由，應予駁回。原審就上開上訴人主張侵權
    行為損害賠償部分，就上訴人請求被上訴人以「更改處未經
    發票人照原留印鑑簽章」或「記名票據禁止背書轉讓經轉讓
    」辦理退票理由部分，為上訴人敗訴之判決，並無不合。上
    訴意旨指摘原判決不當，求予廢棄改判，為無理由，應予駁
    回上訴。又上訴人追加擴張聲明，並追加依據票據契約之法
    律關係為請求部分，亦無理由，應併予駁回追加之訴。
七、本件為判決之基礎已臻明確，兩造其餘攻擊防禦方法，經本
    院審酌後，認與判決結果不生影響，爰不逐一論列，附此敘
    明。
八、據上論結，本件上訴及追加之訴均為無理由，依民事訴訟法
    第449條第1項、第78條，判決如主文。
中　　華　　民　　國　　96　　年　　1 　　月　　16　　日
                    民事第七庭
                        審判長法　官  鄭三源
                              法　官  周美月
                              法　官  黃嘉烈
正本係照原本作成。
如不服本判決，應於收受送達後20日內向本院提出上訴書狀，其
未表明上訴理由者，應於提出上訴後20日內向本院補提理由書狀
（均須按他造當事人之人數附繕本）上訴時應提出委任律師或具
有律師資格之人之委任狀；委任有律師資格者，另應附具律師資
格證書及釋明委任人與受任人有民事訴訟法第466條之1第１項但
書或第2項（詳附註）所定關係之釋明文書影本。
中　　華　　民　　國　　96　　年　　1 　　月　　17　　日
　　　　　　　　　　　　      書記官  倪淑芳
附註：
民事訴訟法第466條之1（第1項、第2項）：
對於第二審判決上訴，上訴人應委任律師為訴訟代理人。但上訴
人或其他法定代理人具有律師資格者，不在此限。
上訴人之配偶、三親等內之血親、二親等內之姻親，或上訴人為
法人、中央或地方機關時，其所屬專任人員具有律師資格並經法
院認為適當者，亦得為第三審訴訟代理人。
附表：
編號 票     號  面額(新台幣)  受款人  付 款 人  提示人
 1   AD0000000  0,325,000     吳明秀  台灣銀行  陳碧華
                                      股份有限
                                      公司中崙
                                      分公司
 2   AD0000000  0,325,000     吳明秀  同上      同上
